【裁判字號】    96,重訴,48
【裁判日期】    971211
【裁判案由】    強盜
【裁判全文】
臺灣桃園地方法院刑事判決              96年度重訴字第48號
公  訴  人  臺灣桃園地方法院檢察署檢察官
被      告  溫偉志
選任辯護人  林平國律師
上列被告因強盜殺人案件，經檢察官提起公訴，（96年度偵字第
6670號）本院判決如下：
    主  文
溫偉志殺人，處無期徒刑，褫奪公權終身。
    事  實
一、溫偉志於民國96年2 月22日前某日，在桃園縣桃園市逛街，
    見某店內正出售刀型佳之開山刀（連同刀柄共長20至30公分
    ，尖端尖銳，單面開鋒，金屬材質），購得該開山刀1 把後
    ，攜帶該開山刀返回其位於桃園縣八德市○○街00巷0 號之
    工作處，因於96年2 月22日欲返回苗栗家中，遂將該開山刀
    放置於其所有隨身攜帶之袋子內。溫偉志於96年2 月22日下
    午3 時許，在桃園縣桃園市○○路000 號附近，攔乘李應良
    所駕駛之車牌號碼為552 —NB號營業用計程車，於車程途中
    ，因發現所攜帶之現金不見，乃引導李應良將車開往桃園縣
    八德市長興路附近巷弄內，待車行駛至長興路之產業道路處
    ，其認地處偏僻，機不可失，從隨身攜帶之袋子內取出該開
    山刀，冀李應良見狀會害怕而讓其下車，李應良卻制止，溫
    偉志一時心急，唯恐李應良追逐而事跡敗露，其雖預見所持
    有之開山刀係質地堅硬及鋒利之金屬製品，若持之往人體要
    害胸部、腹部等處重刺，極可能肇生李應良死亡之結果，仍
    基於縱李應良因此死亡亦不違背其本意之不確定殺人犯意，
    持開山刀向李應良之胸部及腹部等處撞擊及重刺，造成胸部
    裂傷併右側第12肋骨骨折及結腸穿孔，腹內出血，後腹腔血
    腫之傷害（以上傷勢為衛生署桃園醫院診斷證明書所載），
    李應良大聲求救，溫偉志見狀旋攜帶隨身袋子及開山刀逃離
    現場，並將放置開山刀之袋子及開山刀丟棄至明德水庫，李
    應良則由民眾報警並送往行政院衛生署桃園醫院進行緊急腹
    部手術及傷口縫合，惟手術後，仍併發外傷性腹膜炎和兩側
    支氣管肺炎，因敗血性休克，延至同年3 月19日晚上11時20
    分許死亡。
二、案經桃園縣政府警察局八德分局報告及臺灣桃園地方法院簽
    分偵辦後起訴。
    理  由
壹、程序部分：
一、按被告以外之人於審判外之言詞或書面陳述，除法律有規定
    者外，不得作為證據；被告以外之人於偵查中向檢察官所為
    之陳述，除顯有不可信之情況者外，得為證據；被告以外之
    人於檢察事務官、司法警察官或司法警察調查中所為之陳述
    ，與審判中不符時，其先前之陳述具有較可信之特別情況，
    且為證明犯罪事實存否所必要者，得為證據；被告以外之人
    於審判外之陳述，雖不符前四條之規定，而經當事人於審判
    程序同意作為證據，法院審酌該言詞陳述或書面陳述作成時
    之情況，認為適當者，亦得為證據。當事人、代理人或辯護
    人於法院調查證據時，知有第一百五十九條第一項不得為證
    據之情形，而未於言詞辯論終結前聲明異議者，視為有前項
    之同意。刑事訴訟法第159 條第1 項、第159 條之1 第2 項
    、第159 條之2 、第159 條之5 分別定有明文。而所謂「顯
    有不可信性」、「特別可信性」、「適當性」，係指陳述是
    否出於供述者之真意、有無違法取供情事之信用性而言，故
    應就偵查或調查筆錄製作之原因、過程及其功能等項加以綜
    合觀察，據以判斷該傳聞證據是否「非顯不可信」或「有特
    別可信之情況」，倘可據以認定其任意性暨信用性俱無疑慮
    者，即可例外賦予「證據能力」，俾其成為法院審判時之適
    格證據資料；換言之，「證據能力」所強調者，實乃其作為
    認定被告犯罪證據之資格，此與其內容究否足以證明被告犯
    罪之「證明力」，尚有層次上之差別，不容混為一談。經查
    ：
  1.關於證人范雪玉、陳有輝、吳民忠及游志強於警詢中所為陳
    述，被告溫偉志及其辯護人於本院行準備程序中已表示對上
    開證據之證據能力不爭執（見本院96年8 月1 日、同年8 月
    29日、同年9 月5 日之準備程序筆錄），且經本院於最後審
    理期日就上開警詢筆錄逐一提示並告以要旨，被告及其辯護
    人就此部分證據之證據能力亦均未聲明異議，本院審酌證人
    范雪玉、陳有輝、吳民忠及游志強之證詞對認定犯罪事實之
    存否有其必要性，且上開言詞陳述作成時之情況，並無違法
    取供情形或其他程式上之瑕疵，引用其警詢中之陳述作為證
    據應屬適當認為以之為證據尚屬適當，依刑事訴訟法第159
    條之5 之規定，即具證據能力。
  2.關於證人陳有輝、吳民忠、游志強及張光儀於偵查中向檢察
    官所為之陳述，本院細稽渠等偵查中之所證，不僅具體明確
    ，並均係在檢察官告以偽證罪之處罰規定以後，始具結陳述
    。此有檢察官歷次訊問筆錄暨各該證人結文在卷可考。是上
    開陳述內容之任意性，自已足供擔保。此外，本案復未見檢
    察官在偵查中有何違法取供而不具信用性之情事，應認上開
    陳述「非顯不可信」，況被告溫偉志及辯護人並未證明有何
    顯不可信之情形，故依諸上開規定，前揭證人於審判外之陳
    述，自有證據能力。又有關證人簡聖安於偵查中之證詞，檢
    察官雖未命其具結，然證人簡聖安於當時係未滿十六歲之人
    ，依據刑事訴訟法第186 條之規定，自不得命其具結，且其
    等證詞並無顯不可信之情況，是以證人簡聖安於偵查中之證
    詞有證據能力。
  3.關於證人即被害人李應良於警詢中之證詞，雖係屬於傳聞證
    據，然其業已死亡，其於司法警察調查中所為之陳述，並無
    證據顯係有何違法取供而不具信用性之情事，應認上開陳述
    「非顯不可信」，況被告溫偉志及辯護人並未證明有何顯不
    可信之情形，且此為證明犯罪事實之存否所必要，依刑事訴
    訟法第159 條之3 規定，得為證據，是以證人李應良於警詢
    中之證詞有證據能力。
二、另就行政院衛生署桃園醫院診斷證明書，屬本案臨訟所製作
    文書，具有個案性質，亦非屬刑事訟訴法第15 9條之4 特信
    性之文書，故應為被告以外之人於審判外之書面陳述而屬傳
    聞證據，然被告及辯護人就前開審判外之陳述於本件準備程
    序中業已表示同意作為本案證據使用，依諸上開規定，自得
    引為證據。
三、本件認定事實所引用之卷內其餘卷證資料（包含文書證據、
    物證等證據），並無證據證明係公務員違背法定程序所取得
    ，被告及其選任辯護人於審判程序中復未於言詞辯論終結前
    表示異議，且卷內之文書證據及物證等，亦無刑事訴訟法第
    159 條之4 之顯有不可信之情況與不得作為證據之情形，則
    依刑事訴訟法第159 條之5 之規定，本件認定事實所引用之
    所有文書證據、物證等證據，均有證據能力。
貳、實體部分：
一、訊據被告溫偉志固不否認有於案發前幾天購買刀子，因要回
    苗栗，所以順便將刀子放在身上，且於96年2 月22日下午3
    時許，在桃園市○○路000 號附近，搭乘李應良所駕駛之計
    程車，在途中發現身上沒有錢，遂引李應良將車開往八德大
    廟那邊較偏僻的小路，並在產業道路邊亮出刀子，之後李應
    良有受傷等情，然矢口否認有為殺人之犯行，並辯稱：伊僅
    是想要拿刀子出來嚇嚇李應良，就要逃跑，但沒想到李應良
    跟伊搶刀子及拉扯，過程中不知道李應良如何受傷，伊自己
    也受傷，伊並沒有拿刀猛砍還有捅李應良肚子轉2 圈云云。
    至辯護人為被告辯護稱：李應良被送往醫院後，經主治醫師
    開刀治療後，效果甚佳，人已清醒，並接受警方調查，不料
    卻於同年3 月19日因腹膜炎併發支氣管肺泡肺炎，以致敗血
    症休克，期間應係不當診療，造成死亡之結果，故溫偉志與
    李應良拉扯開山刀之行為，並無因果關係，又被告患有精神
    疾病並長期治療及服用藥物，被告行為時係處於精神障礙或
    心智缺陷之狀態等詞。經查：
(一)觀之證人即被害人李應良於96年2 月26日之第1 次警詢中證
    述：於96年2 月22日下午3 時許，在桃園市○○路000 號附
    近，被告攔車進而坐在右前方座位，表示要前往八德大廟，
    伊經由被告授意路線將車駕駛至八德市長興路360 巷產業道
    路，不知道被告為何要持開山刀殺傷伊，而伊腹部、胸部及
    雙手均有遭砍傷，被告之後將開山刀取走，並未留在現場，
    案發當時有當地民眾看到等語明確（見96年度偵字第6322號
    偵查卷宗第20至22頁），其於同日第2 次之警詢筆錄中另證
    稱：伊不知道被告為何要對伊行兇，僅知道被告叫伊將車停
    在案發地點，然後就從黑色皮包內拿出1 支開山刀往伊肚子
    刺下去，有抵抗並哀求被告不要砍，且表示身上有3 千元可
    以給被告，但被告不聽伊哀求，繼續往伊身上猛砍，造成伊
    雙手、胸部及腹部多處刀傷，伊感覺被告要置伊於死地，因
    被告刺穿腹部後還有扭轉2 次，造成腸子流出身外等語歷歷
    （見96年度偵字第6322號偵查卷宗第23至24頁），則由證人
    即被害人李應良於警詢中證述之情節大致相符，若不是其親
    身經歷，亦無可能於警詢中就相關情節大致上猶能在事後鉅
    細靡遺的描述具體內容，可見被害人李應良確實有遭被告溫
    偉志持刀砍殺李應良腹部及胸部之情無誤。另參以證人范雪
    玉於警詢中證述：當天伊在住家外面時，有看到一個年輕人
    ，穿全身黑色衣褲（長袖上衣），當時那位年輕人額頭有流
    血，經伊指認後，該名年輕人就是被告等情（見96年度偵字
    第6322號偵查卷宗第27至29頁），並有證人陳有輝於警詢及
    偵查中證陳：當天伊有看見1 部計程車經過，不到2 、3 秒
    ，聽到車禍聲音，看到計程車倒斜在路旁，伊以為發生車禍
    ，但心想應該沒有很嚴重，但卻奇怪怎麼沒有人出來，伊就
    想過去幫忙，接近時有聽到爭吵聲，以為是小朋友被壓住，
    就迅速打開駕駛座門，就聽到司機喊「搶劫、殺人」，就看
    到司機整個人倒在副駕駛座，手舉起來都是血，伊後退去報
    警並叫救護車，就看到被告往稻田走去，身上穿著深色的衣
    服，手上拿手提包包和20幾公分長的刀子證述綦詳（見96
    年度偵字第6322號偵查卷宗第31至32頁及96年度偵字第6670
    號偵查卷宗(一)第210 至212 頁），且有證人吳民忠於警詢及
    偵查中證稱：於96年2 月22日下午4 時許，在八德市長興路
    360 巷52弄內產業道路，伊有看見被告左手拿1 把開山刀，
    右手拿黑色包包，神色倉惶地往長興路52弄方向匆忙離開之
    情（見96年度偵字第6322號偵查卷宗第34至35頁及96年度偵
    字第6670號偵查卷宗(一)第196 至197 頁），互核各該證詞，
    大致相符而無左異，復衡以證人范雪玉、陳有輝及吳民忠與
    被告溫偉志並不熟識且無金錢糾紛或宿怨，證人范雪玉、陳
    有輝及吳民忠斷無甘冒偽證刑責來誣攀構陷被告溫偉志之動
    機，足見范雪玉、陳有輝及吳民忠前揭證述，值堪信實，亦
    堪認被害人李應良當時確實將計程車開進八德市長興路巷弄
    內之產業道路，且遭被告溫偉志持刀砍傷，被告溫偉志遂持
    其所有之開山刀及包包逃逸等情甚明。況被告溫偉志於警詢
    、偵查及本院審理中均坦認：於案發前1 、2 天在桃園市逛
    街時，發現刀子漂亮，所以購買該刀子，並將刀子帶回桃園
    縣八德市○○街00巷0 號之工作地點，該刀子經警察提示照
    片給伊看確認是開山刀無誤，且材質是金屬製，於案發當天
    因伊要返回苗栗，所以先將刀子放在隨身攜帶之袋子內，又
    當天在桃園市區內攔計程車，於上車約2 至3 分鐘左右，發
    現身上的的錢掉了，所以就叫司機李應良將車子開往人煙稀
    少的產業道路上，在產業道路某處停車後，伊亮出刀子，用
    意是要讓李應良害怕，讓李應良不要追討車資，以利於伊逃
    跑，結果該司機出手搶奪伊身上的刀子，伊見狀一時心慌，
    一心要將刀子拿回來，雙方發生拉扯，拉扯中有劃到或割到
    李應良，伊叫李應良將刀子放掉，過一陣子李應良才放掉刀
    子，伊隨即離開現場，之後就將犯案時所穿的衣服打包起來
    ，並帶回苗栗家中清洗，另外將刀子丟到明德水庫內等語不
    諱（見96年度偵字第6322號偵查卷宗第10至13頁及96年度偵
    字第6670號偵查卷宗(一)第131 至134 、153 至154 、85至86
    頁及96年度偵字第6670號偵查卷宗(二)第11、60頁及本院卷第
    47、85至86頁），足認被告溫偉志當日確實攜帶開山刀攔乘
    被害人李應良所駕駛之計程車，且有導引被害人李應良開往
    偏僻產業道路進而亮出開山刀，而造成被害人李應良受傷之
    情無訛。雖被告溫偉志辯稱：係被害人李應良跟伊拉扯刀子
    ，伊並沒有猛刺云云。惟徵之被害人李應良證述，被告溫偉
    志是拿開山刀直接刺，此外還有扭轉，感覺要置於死地之情
    ，詳於前述，則由被害人李應良明確強調被告溫偉志直接刺
    甚至還有扭轉之動作，顯見被告溫偉志前開辯解，已難遽信
    。況衡以一般有社會經驗之人均瞭解「猛刺」及「拉扯劃傷
    」之差異性，而被害人李應良之智識程度與常人無異，豈有
    不知前述字義之理，況其於醫院接受警員訊問之際，理應不
    會預見自己會因此身亡，且參以其當時身心狀況，顯無暇思
    索是否杜撰或羅織而加重被告溫偉志之罪行，堪認被害人李
    應良證詞之可信，益徵被告溫偉志之辯解，委無足取。另稽
    被害人李應良證稱，腸子有外流一節，亦於前述，核與證人
    即急診醫師吳敬堂於本院審理中具結證述：有關被害人急診
    部分係由伊處理，當被害人被送來時，伊有看到腸子外露之
    情形，因為腸子遮住傷口，所以當時並沒有實際去測量傷口
    的長度，況依當時這樣的情形，會做醫學剖腹探查，所以就
    不會去移動被害人的腸子避免增加被害人痛苦，又依照病歷
    記載，被害人後腹腔有受傷，因醫生在處置時係以救人為主
    ，伊沒有辦法回想刺到部分有多深，由於每個人的高矮胖瘦
    都不一樣，一般人要刺到後腹部約15到20公分才能刺到後腹
    部，但還要看是斜的還是垂直的角度，此外因腹部有腹壓，
    如果要直接將刀子拔出來會有困難等情綦詳（見本院卷第
    131 、135 、138 頁），互核被害人李應良及證人吳敬堂之
    前開證詞，可見被害人李應良之腸子確實因此外露之情至明
    。復細繹證人吳敬堂證述：被害人之後腹部有受傷之情事，
    詳於上述，按一般經驗法則，倘若係劃傷，縱使該刀子銳利
    無比，持刀者既無施以力道，所呈現之傷痕，應係細長且深
    度有限，反觀被害人之後腹部亦有傷痕，此有行政院衛生署
    桃園醫院診斷證明書可佐，倘被告溫偉志所辯為真，其既無
    猛刺，為何被害人李應良之後腹部會受有傷害，何以深度會
    如此，亦見被害人李應良確實遭被告溫偉志持開山刀直接刺
    腹部等灼然。
(二)另參以被害人李應良因被告溫偉志持開山刀猛刺及撞擊之行
    為，造成胸部裂傷併右側第12肋骨骨折及結腸穿孔，腹內出
    血，後腹腔血腫之傷害，經送醫急救，由行政院衛生署桃園
    醫院緊急腹部手術及傷口縫合，此有行政院衛生署桃園醫院
    診斷證明書1 紙及病歷等資料附卷可稽（見96年度偵字第63
    22號偵查卷宗第26頁及96年度相字第545 號卷第15至52頁）
    ，且經臺灣板橋地方法院檢察署檢察官率同法醫師相驗屬實
    ，製有相驗屍體證明書及檢驗報告書（見96年度相字第545
    號第75至81頁），並有被害人照片（見96年度相字第545 號
    第7 至13頁）在卷足稽。又被害人經解剖觀察後，於切開被
    害人頭、胸及腹等部，兩側肋膜腔有膿性積液於右側約300
    公撮，左側約500 公撮，腹腔內有化膿性腹水約250 公撮併
    沾黏，且胸部部分，肋骨有骨折於右側第12肋骨，氣管內無
    異物，舌尖無出血，舌骨無骨折，而腹部器官位於正常位置
    ，闌尾仍存在，胰腺有出血等，又經由病理檢查結果為：(一)
    敗血性休克，源於外傷性腹膜炎和兩側支氣管肺管肺炎；(二)
    結腸刺創，術後；(三)單面刃銳器刺創，腹部及防禦性傷，兩
    側上肢等，經鑑定而研判，死因係因單面刃銳器腹部刺創傷
    及結腸穿孔造成外傷性腹膜炎併發支氣管肺泡敗血性休克死
    亡，而死亡方式為「他殺」，其死因與腹部刺創有連續關連
    性，而非自身疾病造成等情，據法務部法醫研究所解剖鑑定
    無訛，並檢附法務部法醫研究所（96）醫剖字第0000000000
    號之解剖報告書及法務部法醫研究所（96）醫鑑字第000000
    0000號之鑑定書（見96年度相字第389 號偵查卷宗第58至66
    頁）及相驗照片在卷可按（見96年度相字第389 號卷第7 至
    13頁），則被害人李應良係因被開山刀猛刺而引致「腹部刺
    創傷及結腸穿孔，造成外傷性腹膜炎併發兩側支氣管肺泡肺
    炎」，併發感染，繼而引致「敗血性休克」而引致「死亡」
    。雖辯護人為被告辯護稱：被害人李應良被送往醫院後，於
    同年3 月19日因腹膜炎併發支氣管肺泡肺炎，以致敗血症休
    克，期間應係不當診療，造成死亡之結果，被告溫偉志所為
    與被害人李應良死亡並無因果關係，蓋腹膜炎導致死亡通常
    僅有2 、3 天云云。惟據證人吳敬堂於本院審理中另證稱：
    因被害人腸子外露時，就將一些器官都已經遮住，所以外表
    上沒有看見糞便，又被害人主要受傷的部位是大腸破裂及嚴
    重的後腹腔刺創傷，腹部的穿刺傷如果合併大腸有破裂，糞
    便出來時，污染腹腔就會引起腹膜炎，有關腹膜炎要看各種
    情況，有的有到一個月始發生死亡之結果等語歷歷（見本院
    卷第132 、135 至136 頁），則觀之證人吳敬堂之證詞可知
    ，被害人李應良之死亡與腹部刺創有連續關連性，其感染係
    該傷勢難以避免，足證此併發腹膜炎及肺炎，非人力所能控
    制，其所以併發，乃因遭被告溫偉志猛刺受傷所致，嗣被害
    人李應良治療罔效而死亡，其死亡即與被告溫偉志之持開山
    刀猛刺行為有相當因果關係甚明。此外，被害人李應良因被
    告溫偉志持開山刀刺腹部，其死因與腹部刺創有連續關連性
    ，亦即有因果關係，業據法務部法醫研究所之鑑定報告附卷
    可憑，另有法務部法醫研究所以法醫理字第0000000000號函
    載明：「因為這是一開放性感染傷口加上有溢出之糞便，所
    以有完善之診治亦不一定不會死亡；至於連續性是死者在刺
    傷到死亡狀況並無好轉所以判斷有因果關係」等情附卷足憑
    （見本院卷第180 頁），是有關辯護人所辯，腹膜炎發生至
    死亡2 、3 天就死亡，本案要屬醫院治療過程有過失等詞，
    洵屬無據。
(三)按刑法上構成要件固有主觀要件與客觀要件，而認定被告主
    觀之認識，除被告之供述外，應參酌各項客觀證據以為認定
    。而刑法上殺人罪與傷害致死罪之區別，本視加害人有無殺
    意，即以加害人下手加害時有無死亡之預見為斷，被害人受
    傷處是否為致命部位、傷痕之多寡、輕重如何，固僅足供認
    定有無殺意之參考，不能作為認定有無殺意之唯一標準，但
    加害人之下手情形如何，仍不失為認定加害人主觀犯意之重
    要參考資料，且不能因與被害人素不相識，原無宿怨，即認
    為無殺人之故意（見最高法院19年上字第718 號、20年非字
    第104 號判例、51年臺上字第1291號判例意旨參照），先予
    敘明。次按刑法關於犯罪故意，分為具備明知及有意使其發
    生之兩個要件。間接故意須犯人對於構成犯罪之事實預見其
    發生，且其發生不違背犯人本意始成立（22年度上字第4229
    號判例意旨參照）。所謂間接故意，即指行為人主觀上對於
    構成要件之實現有所預見，而聽任其自然發展，終致發生構
    成要件該當結果，或實現法定構成要件之心態。又殺人與傷
    害之區別，應以加害人有無殺意為斷，行為人有無殺人犯意
    ，乃個人內在之心理狀態，欲判斷其主觀上之犯意究僅傷害
    抑或殺人，應就外在之一切證據，詳查審認，舉凡犯罪動機
    、兇器類別、行兇之具體過程、戕害之部位致命與否、傷痕
    之多寡輕重、傷勢程度、案發當時之情境、犯後態度等情，
    綜合研析認定之。經查：人之胸部及腹部等處，佈有維持生
    命之臟器，係人身要害，倘持銳利之開山刀猛刺足以致人於
    死，此為一般人所得以預見之事實，而被告溫偉志為成年人
    ，有一定社會歷練，對此即無不知之理，堪認被告溫偉志主
    觀上對於其行為之結果已有所預見。被告溫偉志既知悉持開
    山刀向被害人李應良之人體要害腹部等處重刺，極可能肇生
    被害人李應良死亡之結果，仍基於縱被害人李應良因此死亡
    亦不違背其本意之不確定殺人犯意，持開山刀向被害人李應
    良之胸部及腹部等處重刺及撞擊，造成胸部裂傷併右側第12
    肋骨骨折及結腸穿孔，腹內出血，後腹腔血腫之傷害，則雖
    被告溫偉志與被害人李應良不熟識且無宿怨，然由被害人李
    應良所受之傷勢深達後腹部及結腸穿孔，且觀以被害人李應
    良指訴被告溫偉志持刀刺入後尚有扭轉之情，顯見被告溫偉
    志有縱令被害人李應良因此而身亡亦在所不惜之不確定殺人
    故意，益徵被告溫偉志之殺意，斷非與被害人李應良拉扯不
    小心劃傷所可能引致之傷可言。況苟被告溫偉志亮刀真係單
    純要嚇被害人李應良而無殺人之意思，當被害人哀求，被告
    溫偉志為何不停止，且當刀子刺入被害人李應良之腹部且被
    害人李應良倒向副駕駛座之際，被害人李應良既以無力抵抗
    ，被告溫偉志為何不加以救治，反旋持刀逃逸。綜上足認被
    告溫偉志所辯：並無殺人之意思云云，自不足採。是被告溫
    偉志有基於不確定之故意，持開山刀猛刺被害人李應良腹部
    ，致被害人李應良死亡之事實堪以認定。
(四)至辯護人另辯稱：被告患有精神疾病並長期治療及服用藥物
    ，被告行為時係處於精神障礙或心智缺陷之狀態等詞，且提
    出被告於大千綜合醫院診斷證明書影本為證。惟觀證人范雪
    玉於警詢中證述：當時伊看被告神態很自然，並沒有特別奇
    怪等語（見96年度偵字第6322號偵查卷宗第28頁），並有證
    人陳有輝於偵查中證述：被告當時比一般人走路速度要快一
    些，但也不算用跑得等情（見96年度偵字第6322號偵查卷宗
    第211 頁），且有證人吳民忠於警詢中證陳：當時伊看見被
    告1 人匆忙往長興路52弄方向離開之情（見96年度偵字第63
    22號偵查卷宗第35頁），綜觀上開情詞，可見被告溫偉志當
    時尚知道逃離現場且精神狀態無特別之處。況本院依被告溫
    偉志及辯護人請求，將被告溫偉志送往桃園榮民醫院實施精
    神鑑定，鑑定結果認被告除睡眠障礙外，並無精神疾病，縱
    使被告溫偉志之前曾至大千綜合醫院精神科就醫，但並未出
    現有任何精神病症狀或任何使被告溫偉志意志力、判斷力喪
    失之精神病理，其於案發當時是處於精神正常之狀況下，並
    無心神喪失或精神耗弱的情形，此有桃園榮民醫院司法精神
    鑑定報告書1 件在卷可按（見本院卷第240 至243 頁），可
    見被告溫偉志案發當時並非處於精神障礙或其他心智缺陷，
    而無法辨識其行為違法之能力的情狀。另參酌被告溫偉志於
    警詢及偵查中均自承：伊對於案發現場附近情況並不熟悉，
    有跨過附近社區巷弄內的矮牆，然後向路邊雜貨店借水清洗
    ，但商家不借，所以就先以路邊的水龍頭將自己身上的血跡
    沖洗後，再攔計程車返回福國街家中等情不諱（見96年度偵
    字第6322號偵查卷宗第12頁、96年度偵字第6670號偵查卷宗
    (一)第154 至155 頁、96年度偵字第6670號偵查卷宗(二)第11至
    12頁），由被告溫偉志尚能清楚記得當時逃逸過程經過一道
    矮牆，且向附近商家借水欲沖洗但商家不借，嗣後就攔計程
    車返家等細節觀之，足認被告溫偉志尚有記憶且能清楚分辨
    事物，況徵之被害人李應良呼救時，被告溫偉志亦知道要逃
    跑，顯見其行為時已然清醒，故精神狀況自非處於耗弱之狀
    態，是以辯護人所辯，不足為採。
(五)綜上所述，被告溫偉志所辯，顯係事後推諉卸責之詞，本件
    事證已臻明確，被告溫偉志犯行洵堪認定。
二、核被告溫偉志所為，係犯刑法第271 條第1 項殺人罪。爰審
    酌被告有槍砲、妨害自由及贓物之前科，素行不佳，其與被
    害人素不相識，原無宿怨，僅因攔乘計程車發現身上沒有車
    資，即欲以亮刀方式讓被害人害怕，因被害人制止，擔心事
    跡敗露，即以開山刀刺入被害人復部等之方式殺害被害人，
    且在被害人身上扭轉刀子，不予被害人求生之機會，其手段
    凶殘，惡性重大，所為不僅剝奪被害人之寶貴生命，且對社
    會生活之安定性亦造成嚴重之危害，任何具有良知之人見被
    害人此狀，應均難以忍受，且被告犯罪後仍否認犯行，惟業
    已與被害人家屬達成和解等一切情狀，量處如主文所示之刑
    ，併依刑法第37條第1 項之規定宣告褫奪公權終身。至開山
    刀1 把，雖係被告溫偉志所有供本件殺人犯罪所用之物，然
    未扣案，且業據其供述業已丟棄於明德水庫，顯已滅失，爰
    不為沒收之諭知。
三、至公訴意旨另以：被告溫偉志於96年2 月22日下午3 時許，
    在桃園縣桃園市○○路000 號附近某處，攔乘搭上被害人李
    應良駕駛之車牌號碼000-00號營業用計程車，車程路途中，
    被告溫偉志因發現身上已無分文，為求免付車資，竟意圖為
    自己不法之犯意，尋找人煙稀少偏僻處，以持刀脅迫司機方
    式拒付車資，因認被告溫偉志所為係涉有強盜殺人罪云云，
    惟訊據被告溫偉志堅詞否認有何強盜犯行，並辯稱：當時被
    害人李應良表示要給伊錢，伊也沒有拿，並無不法所有之意
    圖等語。按刑法第328 條第1 項所定強盜罪之物體，固不以
    動產為限，但對於不動產僅能使人交付，而不能逕自奪取，
    如以強暴脅迫手段使人不能抗拒，而於他人不動產上取得財
    產上不法利益者，則屬於同條第2 項之罪（33年院字2723號
    可資參照）。次按搶奪與強盜雖同具不法得財之意思，然搶
    奪係乘人不備，公然掠取他人之財物，如施用強暴脅迫，至
    使不能抗拒而取其財物或令其交付者，則為強盜罪（最高法
    院64年台上字第1165號判例可資參照）。是強盜罪之構成，
    以行為人施用強暴、脅迫為手段，致使被害人不能抗拒而取
    其財物或令其交付交付者為限。換言之，行為人運用強制的
    方法，使被害人處於不能抗拒的狀態，行為人再利用此種狀
    況來進行持有的破壞，建立新的持有關係。經查：觀之被害
    人李應良於警詢中證述：伊有哀求被告不要砍，且表示身上
    有3 千元可以給被告，但被告不聽伊哀求，也沒有拿等語綦
    詳，已於前述，苟被告溫偉志持刀砍殺之主觀意圖係在取走
    財物，何以被害人李應良表示要將身上財物交付之際，被告
    溫偉志並未取走財物，則由被告溫偉志並未取現金乙節觀之
    ，可見被告溫偉志雖施以不法之腕力，且造成被害人李應良
    不能抗拒，但其主觀上並無不法所有之強盜故意。雖公訴人
    以被告溫偉志持刀因此獲得免付車資之財產上不法利益，然
    其施以不法之腕力並無此免除其給付車子之債務，何況被告
    溫偉志並無因施以不法之強制力後，致被害人李應良交付何
    物或交付不法利益，揆諸上開說明，是尚難以被告溫偉志有
    持刀猛刺被害人李應良行為，遽斷其所為合於刑法之強盜罪
    ，原應為無罪之諭知，惟公訴意旨認此部分與前開刑法第
    271 條第1 項之殺人罪有罪部分有實質上一罪關係，爰不另
    為無罪之諭知，附此敘明。
據上論斷，應依刑事訴訟法第299 條第1 項前段，刑法第271 條
第1 項、第37條第1 項，判決如主文。
本案經檢察官翁偉玲到庭執行職務。
中    華    民    國    97    年    12    月    11    日
                  刑事第七庭審判長法  官  蕭世昌
                                  法  官  蔡羽玄
                                  法  官  連雅婷
以上正本證明與原本無異。
如不服本判決應於收受判決後10日內向本院提出上訴書狀，並應
敘述具體理由。其未敘述上訴理由者，應於上訴期間屆滿後20日
內向本院補提理由書(均須按他造當事人之人數附繕本)「切勿逕
送上級法院」。
                                  書記官  張尹嫚
中    華    民    國    97    年    12    月    11    日
附錄論罪科刑條文：
中華民國刑法第271 條（普通殺人罪）
殺人者，處死刑、無期徒刑或10年以上有期徒刑。
前項之未遂犯罰之。
預備犯第 1 項之罪者，處 2 年以下有期徒刑。

司法院資訊處製作；財團法人民間司法改革基金會備份。
